【裁判字號】    97,消債更,493
【裁判日期】    970731
【裁判案由】    更生事件
【裁判全文】
臺灣臺南地方法院民事裁定           97年度消債更字第493號
聲請人即
債  務  人  甲○○
上列聲請人因消費者債務清理事件聲請更生，本院裁定如下：
    主  文
聲請駁回。
聲請費用新臺幣壹仟元由聲請人負擔。
    理  由
一、按債務人與金融機構協商成立者，不得聲請更生或清算，但
    因不可歸責於己之事由，致履行顯有重大困難者，不在此限
    ；本條例施行前，債務人依金融主管機關協調成立之中華民
    國銀行公會會員辦理消費金融案件無擔保債務協商機制與金
    融機構成立之協商，準用前項之規定，消費者債務清理條例
    第151 條第5項、第6項分別定有明文。又聲請更生或清算不
    合程式或不備其他要件者，法院應以裁定駁回之，但其情形
    可以補正者，法院應定期間先命補正，復為同條例第8 條所
    明定。
二、本件聲請意旨略以：聲請人即債務人甲○○現任職忠盈實業
    廠有限公司之品檢員，每月薪資至多新臺幣（下同）21,000
    元，除此薪資收入外，僅有土地2筆及房屋1棟，然累積債務
    總金額已達4,860,833 元，前曾依照中華民國銀行公會會員
    辦理消費金融案件無擔保債務協商機制，與債權人安泰銀行
    等15家銀行成立協商，每月應還款金額為30,533元，惟債務
    人於90年購屋未幾，先生因無預警失業，全家僅靠其一份固
    定薪資維持生計，且債務人每月薪資扣除房貸14,000餘元後
    ，僅餘約7,000 元，已不足支應子女教育費及全家生活費至
    少40,000元，已達不能清償或有不能清償之虞，且有不可歸
    責於己致履行協商條件顯有重大困難之事由，符合消費者債
    務清理條例第3條、第151 條第5項但書之規定，爰依上開規
    定，提出財產及收入狀況說明書、債權人清冊、債務人清冊
    ，聲請更生等語。
三、經查：
(一)債務人於本件更生聲請前，已先於95年6月5日依金融主管機
    關協調成立之中華民國銀行公會會員辦理消費金融案件無擔
    保債務協商機制與安泰銀行等金融機構成立協商，自95 年7
    月份起，分120期，利率2%，每月30,533元分期償還等情，
    有債權人安泰銀行97年6月30 日民事民事陳報狀所附之協議
    書及無擔保債務還款計畫書在卷可憑，堪信為真實。
(二)而債務人主張每月薪資至多21,000元，每月應還款金額為30
    ,533 元，惟債務人於90年購屋未幾，先生因無預警失業，
    全家僅靠其一份固定薪資維持生計，且債務人每月薪資扣除
    房貸14,000餘元後，僅餘約7,000元，已不足支應子女教育
    費及全家生活費至少40,000元云云。然查：
  1.債務人除每月薪資收入外，尚有坐落臺南市○區○○段0000
    -0000、0000-0000號土地及門牌號碼臺南市○區○○路2段
    26號3樓之7房屋乙棟，而該等不動產所有權第一次登記日期
    為90年6月1日，並於92年1月20日向債權人台北富邦商銀借
    款2,330,000元，並設定2,800,000元最高限額抵押權等情，
    有土地及建物登記謄本、財團法人金融聯合徵信中心擔保品
    等資訊資料及債務人94年度綜合所得稅結算申報書可憑，而
    該不動產之抵押借款至97年3月底止，貸款餘額僅剩1,879,0
    00元等情，亦有財團法人金融聯合徵信中心回覆書可稽，雖
    系爭不動產未經鑑價，惟徵之一般銀行辦理抵押借款，均對
    抵押物價值經相當之徵信，並借予較抵押物價值為低之金額
    推之，復參酌近年來不動產景氣上揚、房地產價格上漲等因
    素，上開不動產之市價應不會低於向台北富邦商銀借款時之
    價額，且債務人亦自陳上開不動產市價約為200萬元等語，
    則上開不動產價值至少逾200萬元。故若債務人能妥適處分
    上開不動產，不僅可清償上開抵押借款之債務，所餘尚可用
    以清償無擔保債務，降低其每月應還款之金額，債務人不思
    圖此，率予毀諾，不依協商條件履行，已有違履行債務應本
    誠實信用之原則。
  2.又債務人主張先生因無預警失業，全家僅靠其一份固定薪資
    維持等語，並提出債權人清冊、財團法人金融聯合徵信中心
    當事人綜合信用報告、財政部高雄市國稅局財產歸屬資料清
    單暨95年度96年度綜合所得稅各類所得資料清單、薪資證明
    及戶籍謄本等資料各1份為證。經本院於97年6月16日裁定命
    聲請人應於裁定送達後5日內予以補正「財產目錄部分：土
    地及建物目前之市價證明文件【注意：本項均須含債務人自
    己、配偶、子女分別列出】」等事項，該裁定於97年6月19
    日合法送達聲請人，有本院送達證書1紙附卷可稽。而聲請
    人嗣於97年6月26日提出民事陳報狀，並於該陳報狀自陳其
    配偶乙○○名下無任何財產。然依本院所調取乙○○之稅務
    電子閘門財產所得調件明細表之記載，乙○○於臺南縣仁德
    鄉○○段共有16筆土地，公告現值高達7,660,650元，並有
    汽車一部，且乙○○正值壯年，顯見乙○○非不能維持生活
    而無謀生能力，是以，債務人除未誠實申報其配偶之財產狀
    況外，其陳稱每月尚須支出配偶乙○○之生活費用云云，要
    不足採。況參酌債務人夫妻2人之稅務電子閘門財產所得調
    件明細表，倘如債務人所陳「其於90年購屋未幾，因先生無
    預警失業，全家僅靠其一份固定薪資維持」，何以債務人於
    95年每月平均所得僅23,383元、96年每月平均所得僅26,405
    元及其配偶無任何收入情形下，仍能自95年7月起迄96年12
    月均按期履行協商條件？是以債務人陳稱其配偶無任何工作
    收入云云，並非其得以不履行協商條件之正當理由。
  3.末查，債務人長女吳若瑜就讀南台科技大學，惟其自94年8
    月29日（1年級上學期）起即有申辦臺灣銀行之就學貸款等
    情，有債務人提出之臺灣銀行就學貸款申辦書在卷可稽，是
    債務人主張每月支出之生活必要費中，包含吳若瑜之學費，
    已難採信；又吳若瑜為已滿20歲之成年人，應具有相當之謀
    生能力，且其藉由課後打工維持生活，業經債務人供明在卷
    ，故債務人主張每月支出扶養費高達10,000元，致不能履行
    協商條件，亦難採憑。
四、綜上所述，債務人若能處分不動產，不僅能免除每月繳納貸
    款之債務，部分用以清償無擔保債務，並能降低每月應清償
    之金額，而其配偶依其財產狀況非不能維持生活，其子女亦
    已年滿20歲，並申辦助學貸款及打工謀生，債務人對其亦無
    扶養義務，則以其每月所得薪資非不能用以履行協商條件。
    基此，債務人於財產狀況無收入減少或債務增加之重大變化
    情形下，突於97年1月毀諾，拒絕履行協商條件，主張係上
    情所致，自非可採。聲請人既非因有不可歸責於己之事由，
    致履行上開協議內容顯有重大困難，則本件聲請人聲請更生
    ，違反消費者債務清理條例第151條第5、6項之規定，且上
    開欠缺又屬無從補正，依上說明，自應駁回其聲請。
五、又本院前於97年6月17日所為保全處分之裁定，於期間屆滿
    前，本件駁回聲請確定者，依消費者債務清理條例第19條第
    4項規定，當然失其效力，附此敘明。
中    華    民    國    97    年    7     月    31    日
                      民事第一庭  法  官  高榮宏
以上正本係照原本作成。
如對本裁定抗告須於裁定送達後10日內向本院提出抗告狀，並應
繳納抗告費新台幣1,000元整。
中    華    民    國    97    年    7     月    31    日
                                  書記官  陳淑芬


司法院資訊處製作；財團法人民間司法改革基金會備份。
